臺灣臺中地方法院民事判決　94年度訴字第949號
原　　　告　乙○○
　　　　　　丁○○
共同訴訟代理人　黃錦郎律師
　　複　代理人　游琦俊律師
被　　　告　壬○○
　　　　　　辛○○
　　　　　　戊○○
　　　　　　甲○○
共同訴訟代理人　王叔榮律師
　　　　　　　　魏其村律師
當事人間確認土地所有權等事件，本院於民國94年8月10日言詞
辯論終結，判決如下：
    主    文
原告之訴駁回。
訴訟費用由原告負擔。
    事實及理由
一、原告起訴主張：
  (一)緣坐落臺中縣豐原市○路○段溝仔墘小段10地號、地目田、
    面積8318平方公尺，及同地段10-3地號、地目田、面積455
    平方公尺2筆土地 (下稱系爭2筆土地)，整編前於日據時期
    均係「  東上堡車路墘庄土名溝子墘第10番」土地之一部分
    ，且為除被告甲○○以外之兩造祖先魏光興遺留之遺產。魏
    光興之各房子孫於日本大正3年（即民國3年）10月21日協議
    分割遺產，並簽立「鬮分字」合約書 (下稱系爭鬮分字)，
    約定大房支系下之魏旺 (即被告壬○○、辛○○之父）取得
    全部遺產5%；魏朝水 (即原告2人之父）取得全部遺產8%；
    魏有田 (即被告戊○○之父）取得全部遺產3%；大房支系並
    分得系爭2筆土地。詎魏旺於民國36年間代表辦理系爭2筆土
    地之總登記時，竟未依上開持分比例，而逕登記為魏旺、魏
    有田、魏朝水就系爭2筆土地之持分各3分之1。
  (二)嗣魏旺就系爭2筆土地登記之應有部分，由被告壬○○、辛○○各繼承各2/12；魏朝水之應有部分由原告2人各繼承
    2/12 ；魏有田之應有部分由被告戊○○繼承4/12，被告戊○○於78年1月28日再將其繼承取得之系爭10地號土地應有
    部分出賣予訴外人鄧進春，並於78年2月24日以買賣為原因
    ，將該應有部分所有權移轉登記予被告甲○○。
  (三)惟依日據時代適用之日本民法第176條規定，臺灣民間習慣
    有關土地變動之物權設定、移轉，依意思表示即生效力，無
    須公示方法，且不動產協議分割於分產契約成立時，即生分
    割效力，系爭2筆土地既經兩造祖先於日本大正3年10月21日
    協議應依系爭鬮分字所定比例分配，則於該鬮分字所示意思
    表示成立時，即生物權變動效力，不受嗣後土地登記錯誤致
    與該鬮分字約定不同之影響，故魏旺於民國36年間雖未依其
    與魏有田、魏朝水實際共有持分比例5：8：3辦理系爭2筆土
    地之登記，而逕登記為3人應有部分各3分之1，該項錯誤之
    登記，無礙其3人應依系爭鬮分字取得系爭2筆土地應有部分
    之真正比例。
  (四)又被告甲○○固係因訴外人鄧進春向被告戊○○買受系爭10
    地號土地後，受讓其中應有部分1/3，而登記為該筆土地之
    共有人。惟依被告戊○○與鄧進春簽訂之不動產買賣契約書
    第13條約定：「本件買賣標的地乙方 (即被告戊○○）登記
    持分面積為0.2773公頃，而實際耕作面積為0.1764公頃是實
    」，再參諸系爭10地號土地在分歸魏旺、魏有田、魏朝水共
    有後，即已約略依實際共有持分面積分管，並各自管理耕作
    ，該筆土地於被告戊○○實際耕作面積以外部分，係由原告
    2人管理耕作中，由此足見，魏有田及被告戊○○確實知悉
    彼等繼承取得系爭10地號土地之持分僅為3/16，而非1/3；
    被告甲○○亦係明知被告戊○○就該筆土地之實際持分未達
    1/3，僅為3/16，故被告甲○○雖經登記為系爭10地號土地
    應有部分1/3之共有人，然其既非善意受讓該應有部分之第3
    人，自不受土地法第43條信賴登記規定之保護，就其受移轉
    該土地應有部分逾3/16部分，自未發生所有權變動之效力。
  (五)準此，原告就系爭2筆土地之應有部分實均為8/32，被告等
    就該2筆土地之應有部分，經登記超過其真正應有部分比例
    之部份，乃對原告等就該2筆土地之所有權構成妨害，爰依
    民法第767條中段之所有權妨害除去請求權規定，提起本件
    訴訟，請求確認兩造就系爭2筆土地之實際共有持分比例，
    並請求被告等將超過實際應有部分比例部分之登記，予以塗
    銷，且聲明：1.確認兩造就系爭10地號土地所有權應有部分
    依序為：原告乙○○、丁○○各為8/32；被告壬○○、辛○○各為5/32；被告甲○○為6/32；系爭10-3地號土地所有權
    應有部分依序為：原告乙○○、丁○○各為8/32；被告壬○○、辛○○各為5/32；被告戊○○為6/32。2.被告甲○○應
    將系爭10地號土地於民國78年2月24日以買賣為原因所為應
    有部分之移轉登記，被告壬○○及辛○○應將系爭2筆土地
    於民國65年9月4日所為繼承登記，及其被繼承人魏旺於民國
    36年間所為土地總登記；另被告戊○○應將系爭10-3地號土
    地於民國65年11月6日所為繼承登記，及其被繼承人魏有田
    於民國33年間所為土地總登記，超過第1.項聲明所示應有部
    分比例之部分，予以塗銷。
二、被告等抗辯：系爭鬮分字僅約定魏光興派下財產之分配比例
    ，並未載明何筆財產應分歸何一特定之派下繼承人，故不生
    物權變動之效力，自不能以該鬮分字之記載，率斷被告壬○○、辛○○之被繼承人即魏旺、被告戊○○之被繼承人即魏
    有田，與原告2人之被繼承人即魏朝水，業已合意依5：3：8
    之比例分配系爭2筆土地。又系爭2筆土地為魏旺、魏有田、
    魏朝水3人之父魏芹香所遺留，其3人自大正4年（即民國4年
    ）3月2日起，即已就該等土地辦畢繼承登記，復自大正5年l
    月27日起，經登記為該2筆土地之共有人，且持分各為1/3；
    況此一登記情形於該2筆土地在民國36年6月1日辦理重新登
    記時仍無改變，足見魏旺、魏朝水、魏有田3人就系爭2筆土
    地之應有部分比例應各為1/3無疑。退步言之，縱原告主張
    魏旺、魏有田、魏朝水3人就系爭2筆土地之持分比例，應以
    系爭鬮分字約定之5:3:8為準等情屬實，然系爭鬮分字所生
    債之請求權，業因時效經過而消滅，被告等自得提出消滅時
    效之抗辯，而拒絕原告等所為本件塗銷登記之請求。又被告
    甲○○係因被告戊○○將其繼承取得之系爭10地號土地應有
    部分1/3出賣予訴外人鄧進春，而經指定登記為該應有部分
    之共有人；至於被告戊○○與鄧進春就上開應有部分訂定之
    不動產買賣契約書第13條約款，旨在說明被告戊○○使用系
    爭10地號土地之實際面積小於其應有部分之比例，其餘部分
    則係原告等無權占用，是自不得以該條約定，遽予推論被告
    戊○○於出賣系爭10地號土地之應有部分，或被告甲○○被
    指定為該應有部分之登記名義人時，即明知前者就該筆土地
    之應有部分小於1/3。被告甲○○既與系爭鬮分字之任1立約
    人均無關聯，復因信賴系爭10地號土地之登記，而取得該土
    地應有部分1/3之所有權移轉登記，自為善意之第3人，原告
    以系爭鬮分字之約定，主張被告甲○○無法取得系爭10地號
    土地逾3/16應有部分之所有權移轉登記，洵非有據。是以，
    原告提起本件訴訟，請求確認系爭2筆土地之應有部分比例
    ，應如其聲明第1.項所示，並請求被告等塗銷該筆土地之所
    有權登記，超過如其該項聲明所示應有部分比例之部分，均
    無理由等語，並均聲明：駁回原告之訴。
三、以下事實為兩造所不爭執，並據原告提出系爭2筆土地之登
    記謄本各1份、土地變動明細表2份及系爭鬮分字1份為證，
    堪信為真實：
  (一)系爭2筆土地均為日據時期「  東上堡車路墘庄土名溝子墘
    第10番」土地之一部分，且原為兩造（除被告甲○○外）之
    祖先魏光興所有。
  (二)系爭10地號土地，目前登記之共有人及其應有部分分別為：
    原告乙○○、丁○○、訴外人魏文川、魏春雄各1/12，被告
    壬○○、辛○○各2/12、被告甲○○1/3；系爭10之3地號土
    地，目前登記之共有人及其應有部分則為：原告乙○○、丁○○、訴外人魏文川、魏春雄各1/12，被告壬○○、辛○○
    各2/12、被告戊○○1/3。
  (三)原告等之父魏朝水、被告壬○○、辛○○之父魏旺、被告戊○○之父魏有田與訴外人魏城、魏清秀、魏枝、魏其源、魏
    榮、魏良、魏成等7人，於日本大正3年10月21日簽訂系爭鬮
    分字1份，其內約定：上述各立約人就其等之祖先魏光興及
    另1人魏全錦所有、如該鬮分字第1、2頁所載之土地及其上
    家屋，由魏城取得11%、魏清秀取得4%、魏枝取得20%、魏其
    源取得6%、魏榮取得20%、魏良取得5%、魏成取得18%、魏旺
    取得5%、魏有田取得3%、魏朝水取得8%。
四、至原告主張：依系爭鬮分字之約定，魏朝水、魏旺、魏有田
    應依8:5:3之比例取得系爭2筆土地之所有權，準此，兩造就
    系爭2筆土地之應有部分比例，應為：系爭10地號土地：
    原告乙○○、丁○○各為8/32；被告壬○○、辛○○各為
    5/32；被告甲○○為6/32；系爭10-3地號土地：原告乙○○
    、丁○○各為8/32；被告壬○○、辛○○各為5/32；被告戊○○為6/32等語，然為被告等所否認，並以前揭情詞置辯，
    從而本件應予審究者，厥為：(一)系爭鬮分字是否發生使魏朝
    水、魏旺及魏有田，依8:5:3之比例，取得系爭2筆土地所有
    權之效力？(二)被告戊○○將系爭10地號土地之應有部分1/3
    移轉登記予被告甲○○，有無無效或得撤銷之原因？經查：
  (一)系爭鬮分字之內容，係先將魏光興及魏全錦所有之土地地號
    （包括系爭2筆土地於整編前在日據時期之地號「  東上堡
    車路墘庄土名溝子墘第10番」在內）標明，次記載該鬮分字
    之上述10名立約人，就魏光興及魏全錦所有土地暨地上家屋
    各自可分得之持分比例，其內並未具體敘明某筆特定土地應
    分歸某1特定之立約人，此有卷附系爭鬮分字可憑。再參諸
    系爭鬮分字於前述記載後註明「外批明前記土地分割了交換
    登記之時要魏榮傳出金壹百  補助魏良自己之額批照」等文
    字，益見該鬮分字僅係將前述立約人得分配魏光興及魏全錦
    所有土地及其上房屋之比例為抽象之約定，至於該等不動產
    應如何具體分配，尚有賴系爭鬮分字之立約人相互協調，則
    原告主張其父依系爭鬮分字已取得系爭2筆土地之應有部分
    8/16，尚乏依據。至於證人即同為魏光興後代但與除被告甲○○外之兩造當事人屬不同房之庚○○、己○○、丙○○，
    於本院94年6月22日言詞辯論期日雖分別證稱：（證人庚○○）魏光興的5大房後代係依地圖分配財產，建地的部分應
    該有1張分配圖，至於農地則沒有分配圖；（證人己○○）
    我們第5房是分配到2筆土地，以及另1筆不在鬮分字內，經
    過重劃之土地，其他各房亦分配到不同地號之土地；（證人
    丙○○）「（問：鬮分字中所記載的百分比是指魏光興留下
    的每筆遺產都按該百分比分割，或是將所有的遺產依該百分
    比共同持有？）山村部分是由大房、2房、5房分配，合作國
    小方面則由3房、4房分配」等語，均僅能證明魏光興之各房
    子孫目前係分得不同地號之土地，無從據以認定原告之父憑
    藉系爭鬮分字之約定，已取得系爭2筆土地8/16應有部分之
    所有權，是前揭證詞均難以作為對原告有利之認定。
  (二)次查，系爭10地號土地於民國36年6月1日之共有人名簿中，
    係記載該土地由魏旺、魏朝水、魏有田3人共有，應有部分
    各為1/3；另其3人就系爭10-3地號土地，於大正4年3月25日
    即以「相續」為原因，登記取得應有部分各1/15；嗣於大正
    5年1月27日再以「杜賣契字」為原因，取得魏枝、魏成、魏
    榮及魏城移轉之應有部分各4/15等情，有原告提出之臺中縣
    共有人名冊及日據時代土地登記簿各1份為證。倘魏朝水、
    魏旺、魏有田3人就其等因繼承而取得系爭2筆土地之應有部
    分比例，確曾達成如系爭鬮分字所載之協議（即其3人依序
    應以8:5:3之比例分配該2筆土地），而非每人各分得應有部
    分1/3，何以魏朝水自日據時代辦理繼承登記後，迄至其於
    57年8月11日死亡時止，對其就系爭2筆土地之應有部分僅登
    記為1/3一事，均未要求更正？是原告主張：魏旺、魏朝水
    、魏有田3人就系爭2筆土地之應有部分，業已達成依系爭鬮
    分字所載之上述比例分配之協議，是否真實，更值存疑。
  (三)再查，日據時代初期，依明治31年律令第8號之規定，有關
    土地權利，不論臺灣人、清國人、日本本國人或其他外國人
    均適用舊習慣；惟明治38年以律令第3號頒佈之臺灣土地登
    記規則（自同年7月1日施行），則規定登記為土地權利之生
    效要件，因繼承或遺囑而發生時以之為對抗要件，舊習慣之
    適用因而受到重大限制；明治41年8月28日以律令第11號公
    佈之臺灣民事令（自同年7月1日施行），更廢止上開律令第
    8號，並規定關於土地權利不依日本民法物權編之規定，而
    依習慣，惟關於土地特別所定之效力不受影響（即如臺灣土
    地登記規則所定，對於物權設定移轉效力發生要件之限制等
    是）。迨大正11年以  令第406號（自大正12年1月1日起施
    行）廢止臺灣土地登記規則後，日本民法及不動產登記法等
    附屬法律，始施行於臺灣（但其第4、5編除外），土地權利
    至此不再適用舊習慣，土地登記於其後亦不再適用臺灣登記
    規則（參見法務部編，臺灣民事習慣調查報告，民國93年7
    月第6版，頁431）。又依臺灣土地登記規則第1條規定：「
    就登錄於土地臺帳之土地為左列權利之設定、移轉、變更、
    處分之限制，或消滅者，除因繼承或依遺囑而為者外，非依
    本規則登記不生效力，雖因繼承或依遺囑而為者，非經登記
    不得對抗第3人：1、業主權、2、典權、3、胎權、4、  耕
    權」可知，在該規則適用之時期，物權之移轉須經登記始發
    生效力，故就登錄於臺帳之土地所為鬮分契約，如未經登記
    ，尚不能認為已為鬮分之實行。再參以相當於大正11年  令
    第407號，即有關施行於臺灣法律之特例第8條規定「本令施
    行之際，依臺灣土地登記規則得為業主權、典權、胎權，或
    第6條第2款，或相當於第3款  耕權之登記者，如自本令施
    行之日起1年內，依第6條之例辦理有關民法權利之登記者，
    各有其效力」，則適用該條之結果，依鬮分契約取得土地單
    獨所有權或共有持分權者，須自該特例施行日（即大正12年
    1 月1日起）1年內（即同年12月31日前）辦理登記，始能取
    得權利，逾期將喪失其依鬮分契約所取得之土地單獨所有權
    或共有持分權，日本高等法院上告部於昭和15年2月10日作
    成之昭和14年上民字第233號判例：「臺灣土地登記規則施
    行後，民法施行前，土地共有人中1人，因其共有人間之鬮
    分契約，已有效取得其他共有人全體之持分，而主張現為該
    土地之單獨所有人者，如該土地係登錄於土地臺帳之土地，
    則依該規則第1條，大正11年  令第407條第8條規定，須自
    鬮分契約訂立之日起，至大正12年12月31日止，辦理登記。
    苟未於上項期間內為登記，則應解為已無由依據鬮分契約，
    取得該土地之單獨所有權」亦已明白揭示上開意旨（參見同
    上著作，頁425至428）。系爭鬮分字係在大正3年10月21日
    所書立，業如前述，依據上述說明，當時臺灣土地登記規則
    有關物權之設立、移轉須經登記始生效力之規定仍有適用，
    且主張依該鬮分字取得土地單獨所有權或共有權者，須於大
    正12年12月31日前辦理登記，否則即喪失權利。是以縱認原
    告之父魏朝水確得依系爭鬮分字之約定取得系爭2筆土地應
    有部分之8/16，惟其並未於大正12年12月31日前依該鬮分字
    之約款辦理登記一節，為兩造所不爭執，揆諸前揭說明，魏
    朝水已不得再主張其就系爭2筆土地之應有部分比例，應如
    系爭鬮分字所示，其繼承人即原告2人再執該鬮分字為據，
    主張其等就系爭2筆土地之應有部分應各為8/32，洵無足取
    。原告雖提出書立日期為民國91年6月23日，且由證人庚○○、丙○○、癸○○、己○○及訴外人魏永  分別在大房、
    2房、4房、5房及3房代表欄蓋章之承認書1份，旨欲證明系
    爭鬮分字所載魏光興及魏全錦之遺產分配比例，業已獲得魏
    光興各房子孫之肯認；另援引最高法院41年臺上字第386號
    及61年臺上字第2835號判例意旨，主張日據時期不動產物權
    之變動，悉採意思主義，並不區分物權行為是否在上揭「臺
    灣土地登記規則」有效期間所作成。然則，姑且不論系爭鬮
    分字並未約明各立約人應分得之土地或房屋為何，不足以發
    生原告所主張得使魏朝水取得系爭2筆土地應有部分8/16之
    物權變動效力，已如前述；況且，上開2最高法院判例之重
    要爭點，前者乃關於該案上訴人之被繼承人於昭和11年7月
    29 日以遺言證書對上訴人所為不動產遺贈之效力為何，後
    者則為該案當事人之被繼承人或前手，就其等共有之訟爭土
    地，於日據昭和17年12月21日成立有關分割共有土地之訴訟
    上和解之效力問題，此有上開2最高法院判決全文各1份附卷
    可稽。而上開遺言證書及訴訟上和解作成之日期既均在日本
    民法於大正12年1月1日開始施行於臺灣之後，揆諸本院依職
    權得知之日本民法第176條「物權之設定及移轉，僅依當事
    人之意思表示而生效力」規定，該2案例所涉訟爭不動產，
    自應依據該2份文書所載之意思表示內容，發生物權變動之
    效力；是以最高法院作成如上開2判例意旨所示之判斷，係
    適用前述2份文書所載意思表示成立生效時有效施行之法律
    之結果，並非表示該2判例之旨趣，係在闡釋日據時代之物
    權變動，不問發生於何時，均應一律適用日本民法，原告等
    就該2最高法院判例之解讀，容有誤會。而承前所述，魏朝
    水於大正12年12月31日後，即不得本於系爭鬮分字主張就系
    爭2筆土地有超過登記持分1/3之權利，原告所提出上開於民
    國91年間始書立之承認書，自無可能使系爭鬮分字產生任何
    變動物權之效力，是原告前揭主張，無足採取。至原告另引
    用臺灣民事習慣調查報告第432頁內容，主張：上開大正11
    年  令第407號第8條所定寬限期間僅有1年，尚不足防止失
    權，故判例及學說，對於該  令第8條予以限制解釋，以資
    補救等語，惟細觀該著作第432頁內容可知，日本判例及學
    說認為就大正11年  令第407號應予限縮解釋之情形，限於
    民法施行時，已得無條件立即登記之土地；例如，就一筆土
    地，應先行分筆登記，始得為移轉登記，或應先行辦理繼承
    登記，始得為設定登記，而民法施行當時，尚未行分筆登記
    或繼承登記者，或登記履行日期，在民法施行後者，始不適
    用該  令第8條之規定。原告既未說明系爭2筆土地有何符合
    上述不應適用該  令第8條，否則無以防止失權之情形，則
    其援引上開著作之前揭論述，主張本件並無日據時代大正11
    年  令第407條第8條規定之適用，亦非有據。
  (四)承上，系爭鬮分字既未明確約定原告等之父魏朝水因訂定該
    鬮分字而取得系爭2筆土地8/16應有部分之所有權，魏朝水
    復未於日據時代之大正12年12月31日前，本於系爭鬮分字之
    內容辦理系爭2筆土地之登記，則依大正11年  令第407條第
    8條規定，魏朝水已無由依據系爭鬮分書，主張其應取得超
    過原登記持分（即1/3）之權利，是該2筆土地自日據時代大
    正年間登記為魏旺、魏朝水、魏有田之持分各為1/3；其後
    ，魏旺之繼承人即被告壬○○、辛○○以繼承為原因而登記
    取得系爭2筆土地各2/12之應有部分；魏有田之繼承人即被
    告戊○○亦因繼承而經登記為該2筆土地應有部分1/3之所有
    權人，均無任何與實際權利內容不符之情形。又原告主張被
    告甲○○係因訴外人鄧進春向被告戊○○買受系爭10地號土
    地之應有部分1/3，而登記為該筆土地共有人之1等情，業據
    其提出土地登記謄本及不動產買賣契約書各1份為證，且為
    該2被告所不爭執，足信屬實，依上說明，被告戊○○既因
    繼承而取得系爭10地號土地應有部分1/3，則其自有權將其
    所有之該應有部分出賣他人；而被告甲○○係因該應有部分
    買受人即訴外人鄧進春之指定，經登記為該應有部分之所有
    權人，此項物權行為無任何無效或得撤銷之原因，且亦符合
    鄧進春與被告戊○○所訂上開不動產買賣契約第8條「雙方
    約定登記權利人由甲（按即鄧進春）自由指定而乙（按即被
    告戊○○）不得異議」之約定，則原告另主張：依被告戊○○與訴外人鄧進春簽定之上開不動產契約書第13條：「本件
    買賣標的地乙方（即被告戊○○）登記持分面積為0.2773公
    頃，而實際耕作面積為0.1764公頃」約款，可知被告戊○○
    與甲○○於買賣系爭10地號土地時，均明知被告戊○○就該
    筆土地之應有部分僅為3/16，故被告甲○○不受土地法第43
    條規定之保護，其就該筆土地應有部分之登記逾3/16部分，
    並未發生所有權變動之效力云云，自難採憑。
五、綜據上述，原告等主張其2人之被繼承人魏朝水因訂定系爭
    鬮分字而取得系爭2筆土地8/16應有部分之所有權等語，並
    不足採，則原告2人執系爭鬮分書，主張其等與魏旺之繼承
    人（即被告壬○○、辛○○）及魏有田之繼承人（即被告戊○○）應依8/16、5/16、3/16之比例繼承系爭2筆土地，並
    依據民法第767條中段之所有權妨害除去請求權規定，訴請
    確認系爭10地號土地之應有部分應為：原告2人各為8/32；
    被告壬○○、辛○○各為5/32；經向被告戊○○買受其繼承
    取得該土地應有部分之訴外人鄧進春指定為登記名義人之被
    告甲○○為6/32。另系爭10之3地號土地之應有部分應為：
    原告2人各為8/32；被告壬○○、辛○○各為5/32；被告戊○○則為6/32；並訴請被告等將系爭2筆土地登記之應有部
    分，超過原告等主張上開應有部分比例之部分予以塗銷，均
    無理由，應予駁回。
六、本件事證已臻明確，兩造其餘攻擊防禦方法，經核均與判決
    結果無影響，爰不分別斟酌論述，附此敘明。
七、訴訟費用負擔之依據：民事訴訟法第78條。
中　　華　　民　　國　　94　　年　 　8　 　月　　31 　日
                  民事第一庭    法  官  鍾啟煒
正本係照原本作成。
如對本判決上訴，須於判決送達後20日內向本院提出上訴狀。
中　　華　　民　　國　　94　　年　 　8　 　月　　31 　日
                                書記官  林素妃
